臺灣高等法院臺中分院民事判決　　　　100年度上易字第151號
上　訴　人　黃樹蘭
訴訟代理人　李世豪
被　上訴人　郭耀政
上列當事人間請求分割共有物事件，上訴人對於中華民國100年2
月24日臺灣彰化地方法院第一審判決（99年度訴字第342號），
提起上訴，本院於100年5月3日言詞辯論終結，判決如下：
    主  文
上訴駁回。
第二審訴訟費用由上訴人負擔。
    事實及理由
一、被上訴人起訴主張：坐落彰化縣芳苑鄉○○段221地號面積
    198.35平方公尺土地及同段222地號面積58.76平方公尺土地
    （兩筆土地合稱系爭土地）係兩造所共有，上訴人應有部分
    3分之1，被上訴人應有部分3分之2。系爭土地上有如彰化縣
    二林地政事務所民國99年5月25日複丈成果圖（即原審卷第
    17頁之附圖，下稱複丈成果圖）編號A部分所示之車庫、編
    號B、E部分所示之建物（即門牌號碼彰化縣芳苑鄉○○路○
    ○段563號房屋），及編號C、D部分所示之建物（即門牌號
    碼彰化縣芳苑鄉○○路○○段565號房屋），其中編號A部分
    之車庫與編號B、E部分之建物係上訴人所有，編號C、D部分
    之建物係被上訴人所有。兩造間並無定有不分割之期限，亦
    無因物之使用目的有不能分割之情事，奈無法協議分割，爰
    依民法第823條第1項、824條第2項之規定，求為系爭土地應
    予分割如原判決附圖甲案（下稱附圖甲），其中編號A部分
    、面積171.41平方公尺土地由被上訴人取得。編號B部分、
    面積85.70平方公尺土地由上訴人取得之判決。
二、上訴人則以：
（一）系爭土地原係中華民國所有，由上訴人之公公即被上訴人
      之祖父郭順和向財政部國有財產局（下稱國有財產局）承
      租，郭順和於74年間死亡，再由上訴人之夫郭賜坤及被上
      訴人於91年7、8月間向國有財產局購買，登記郭賜坤應有
      部分3分之1，被上訴人應有部分3分之2，郭賜坤於93 年
      間死亡，其系爭土地之應有部分由上訴人繼承。系爭土地
      上房屋即複丈成果圖所示編號B、E部分房屋及編號C、D部
      分房屋亦為郭順和所興建，分由上訴人之夫妻及被上訴人
      住居逾3、40年以上，郭順和鑒於有屋卻無地，所以要求
      必須取得兩戶房屋基地即系爭土地，以完成有屋有地，且
      特別囑咐土地須以共有登記方式維持共有，不能分割或單
      獨登記，土地使用上須照兩造各自占有使用之範圍各自分
      管，兩造家族均知悉。被上訴人不否認有分管約定，卻否
      認未繼受「有維持共有，不能分割」之拘束約定，顯與事
      實不符。如受此約定拘束，即有民法第823條第2項但書規
      定之適用，被上訴人請求分割即無理由。
（二）系爭土地於兩造登記取得所有權前，如複丈成果圖所示編
      號B、E部分房屋及編號A部分車庫，與編號C、D部分房屋
      即已存在，且編號B、E部分房屋與A部分車庫占用系爭土
      地範圍係由上訴人前手分管使用，被上訴人於91年間買受
      系爭土地時即已知悉或可得而知，被上訴人應受此分管之
      拘束。被上訴人亦係繼受該分管約定而繼續占有管領編號
      C、D部分房屋之土地。被上訴人囿於分管約定，深知編號
      A部分車庫之土地無法利用，乃以分割破分管之訴訟方法
      ，遂行分割後上訴人已非編號A部分車庫土地共有人，可
      對上訴人主張無權占有，拆車庫還地，顯係以損害他人之
      目的，自屬權利濫用，併違誠信原則。且前開分管約定，
      係兩造前手就共有土地維持共有，長期分管之協議，並非
      出於可隨時分割土地之短暫計劃，且此一財產權之安排，
      係基於不動產利用恆須長期規劃，唯有維持共有，不能分
      割，才能使分管協議得以長久賡續不受阻礙。即兩造前手
      附有「在房屋得使用期限內」維持土地共有，不能分割之
      合致約定，以免一旦分割，分管關係消滅，房屋與車庫勢
      將面臨拆除，係與兩造前手之合意扞格。蓋兩造前手在各
      自興建房屋與車庫時，彼此若無維持土地共有，不能分割
      之合意，大可先分割，然後各自在分割取得之土地上各自
      興建。又參酌98年1月23日民法第823條第2項增列但書之
      修正理由略以：「不動產利用恆須長期規劃且達一定經濟
      規模，始能發揮其效益，若共有人間就共有之不動產已有
      管理之協議時，該不動產之用益已能圓滑進行，共有制度
      無效率之問題足可避免，是法律對共有人此項契約自由及
      財產權之安排，自應充分尊重，爰於第2項增列但書規定
      」。暨系爭土地之現時使用管理並無難以繼續之情形，故
      被上訴人不得請求分割。
（三）又系爭土地為鄉村區乙種建築用地，於分割時須符合建築
      基地法定空地分割辦法之規定，是本件應優先查明有無不
      能分割之限制。
（四）複丈成果圖所示編號B部分建物現有上訴人經營商店之鋼
      筋混凝土加強磚造2層樓房，面積38.92平方公尺加26.30
      平方公尺（後者應係編號E部分建物之面積）共65.22平方
      公尺，依被上訴人方案請求分配予上訴人，但較上訴人於
      系爭土地之持分為3分之1，換算應有85.70平方公尺，係
      讓上訴人權利面積損失達20.48平方公尺。又複丈成果圖
      所示編號A部分車庫為上訴人經營雜貨店作為農特產品加
      工場所，該地上物之使用攸關店鋪營業之存在，如遭拆除
      則上訴人經營之攤舖將無法繼續營業，上訴人之生計即遭
      嚴重損害，且上訴人使用編號A部分地上物10餘年，對該
      部分共有土地在情感上或生活上已有密不可分之依存關係
      ，是應以上訴人提出如原判決附圖乙（下稱附圖乙）之分
      割方案兩造各分得系爭土地128.56平方公尺土地，並以系
      爭土地公告現值補償被上訴人少受分配土地之差額，較合
      公平經濟原則等語，資為抗辯。
三、以下之事實為兩造所不爭執：
（一）系爭土地係兩造所共有，上訴人應有部分3分之1，被上訴
      人應有部分3分之2。
（二）系爭土地上有如複丈成果圖編號A部分所示之車庫（上訴
      人主張兼為農特產品加工、製作場所）、編號B、E部分所
      示之建物（即門牌號碼彰化縣芳苑鄉○○路○○段563號
      房屋），及編號C、D部分所示之建物（即門牌號碼彰化縣
      芳苑鄉○○路○○段565號房屋），其中編號A部分之車庫
      與編號B、E部分之建物係上訴人所有，編號C、D部分之建
      物係被上訴人所有。
（三）系爭土地若能分割，兩造均同意由上訴人、被上訴人分別
      取得編號B、E部分建物、C、D部分建物之基地。
（四）在兩造登記系爭土地之所有權前，編號A部分之車庫與編
      號B、E部分之建物，及編號C、D部分之建物即已存在。
（五）系爭土地原係中華民國所有，由上訴人之公公即被上訴人
      之祖父郭順和向國有財產局承租，郭順和於74年間死亡，
      再由上訴人之夫郭賜坤及被上訴人於91年7、8月間向國有
      財產局購買，登記郭賜坤應有部分3分之1，被上訴人應有
      部分3分之2，郭賜坤於93年間死亡，其系爭土地之應有部
      分由上訴人繼承。
四、本件兩造爭執之重點：
（一）系爭土地之原物分割有無違反建築基地法定空地分割辦法
      之規定？
（二）系爭土地是否以契約訂有不分割之管理約定，依民法第82
      3條之規定不得分割？
（三）上訴人是否基於分管約定而興建編號A部分之車庫（上訴
      人主張兼為農特產品加工、製造場所），被上訴人主張之
      分割方案將會使該車庫被拆除，是否屬權利濫用，有違誠
      信原則？
（四）上訴人主張分得編號A部分車庫之基地，即兩造平分系爭
      土地（各分得128.56平方公尺土地），再以價金補償被上
      訴人，對被上訴人是否公平？
五、本院得心證之理由：
（一）系爭土地之原物分割有無違反建築基地法定空地分割辦法
      之規定？
      民法第823條第1項規定各共有人除法令另有規定外，得隨
      時請求分割共有物，則各共有人須在法令無明文禁止分割
      之情形下，始得隨時請求分割共有物。系爭土地依土地登
      記謄本所示係屬鄉村區建築用地，彰化縣二林地政事務所
      土地複丈成果圖之說明欄載明「本地號為鄉村區乙種建築
      用地，於分割時須符合建築基地法定空地分割辦法之規定
      」（見原審卷第17頁），上訴人因此抗辯依建築基地法定
      空地分割辦法第3條之規定，系爭土地不能分割等語（見
      本院卷第14、15、24頁）。惟建築基地法定空地分割辦法
      第3條固規定建築基地之法定空地併同建築物之分割，非
      於分割後合於左列各款規定者，不得為之。但同法第6條
      第1項另規定建築基地之土地經法院判決分割確定，申請
      人檢附法院確定判決書申辦分割時，地政機關應依法院判
      決辦理。可見建築基地之土地經法院判決分割確定，地政
      機關即應憑法院確定判決書辦理分割登記，建築基地法定
      空地分割辦法即非在限制法院裁判分割共有物之方法，是
      建築基地法定空地分割辦法第3條所定建築基地之法地空
      地併同建築物之分割方法，應係在針對當事人自行向地政
      機關申請分割而言，且本件係建築基地之土地分割，亦非
      該條所指建築基地之法定空地併同建築物之分割，本件系
      爭土地之分割即無違反建築基地法定空地分割辦法第3條
      之規定。再原審法院已就系爭土地之附圖甲及附圖乙分割
      方案，因其上有建物，函詢二林地政事務所是否有違反建
      築基地法定空地分割辦法而難予合法登記之處，並請該地
      政事務所於若有違法時，不用繪製如附圖乙之土地複丈成
      果圖。經該地政事務所以99年10月18日二地二字第099000
      6758號函復原審法院，謂依建築基地法定空地分割辦法第
      6條之規定「建築基地之土地經法院判決分割確定，申請
      人檢附法院確定判決書申辦分割時，地政機關應依法院判
      決辦理。」並繪製如附圖乙之分割方案予原審法院（見原
      審卷第50、51、54、55頁），足認二林地政事務所亦認本
      件系爭土地之分割並不受建築基地法定空地分割辦法之限
      制，附圖甲及附圖乙之分割方案並未違反建築基地法定空
      地分割辦法之規定。上訴人僅以二林地政事務所土地複丈
      成果圖說明欄所載系爭土地於分割時須符合建築基地法定
      空地分割辦法之規定，即認系爭土地係屬依法不能分割，
      要無可採。
（二）系爭土地是否以契約訂有不分割之管理約定，依民法第82
      3條之規定不得分割？
      1.民法第823條第2項規定前項約定不分割之期限，不得逾
        5年；逾5年者，縮短為5年。但共有之不動產，其契約
        訂有管理之約定時，約定不分割之期限，不得逾30年；
        逾30年者，縮短為30年。該第2項但書規定係於98年1月
        23 日增列，其修正理由略以：「不動產利用恆須長期
        規劃且達一定經濟規模，始能發揮其效益，若共有人間
        就共有之不動產已有管理之協議時，該不動產之用益已
        能圓滑進行，共有制度無效率之問題足可避免，是法律
        對共有人此項契約自由及財產權之安排，自應充分尊重
        」。上訴人抗辯系爭土地有以契約訂立不分割之管理約
        定，依民法第823條之規定不得分割等情，其主張略以
        系爭土地上有如複丈成果圖所示上訴人所有之編號B、E
        部分建物及編號A部分車庫，及被上訴人所有之編號C、
        D部分建物係上訴人公公即被上訴人祖父郭順和所興建
        ，分由上訴人夫妻及被上訴人居住逾3、40年以上，郭
        順和鑒於有屋卻無地，所以要求必須取得兩戶房屋基地
        即系爭土地，以完成有屋有地，且特別囑咐土地須以共
        有登記方式維持共有，不能分割或單獨登記，土地使用
        上須照兩造各自占有使用之範圍各自分管。編號B、E部
        分建物與編號A部分車庫占用系爭土地範圍係由上訴人
        前手分管使用，被上訴人於91年間買受系爭土地時即已
        知悉或可得而知，被上訴人應受此分管之約定，被上訴
        人亦係繼受該分管約定而繼續占有管領編號C、D部分建
        物之土地，兩造前手附有「在房屋得使用期限內」維持
        土地共有，不能分割之合致約定云云。
      2.查系爭土地原係中華民國所有，由郭順和向國有財產局
        承租，郭順和於74年間死亡，再由上訴人之夫郭賜坤及
        被上訴人於91年7、8月間向國有財產局購買，登記郭賜
        坤應有部分3分之1，被上訴人應有部分3分之2，郭賜坤
        於93年間死亡，其系爭土地之應有部分由上訴人繼承，
        在兩造登記系爭土地之所有權前，編號B、E部分建物與
        編號A部分車庫，及編號C、D部分之建物即已存在等情
        ，為兩造所不爭執之事實。則依此事實觀之，郭順和生
        前僅係向國有產局承租系爭土地，並未取得系爭土地之
        所有權，則其承租系爭土地興建編號B、E部分建物及編
        號C、D部分建物，自非本於所有權人之地位占有系爭土
        地，系爭土地在91年7、8月間上訴人之夫郭賜坤及被上
        訴人向國有財產局購買登記所有權之前，係屬中華民國
        單獨所有，無共有土地約定分管之可言，系爭土地在郭
        順和生前即無分管之約定。嗣兩造於郭順和死亡後分別
        占有編號B、E部分建物與編號A部分車庫及編號C、D部
        分建物之系爭土地，仍係本於承租人之地位，兩造系爭
        土地之前手係中華民國而非郭順和，中華民國就系爭土
        地並無分管之約定，兩造自無從繼受前手之分管約定，
        則兩造分別占有編號B、E部分建物與編號A部分車庫及
        編號C、D部分建物之系爭土地即非繼受前手之分管約定
        。上訴人所辯編號B、E部分建物與編號A部分車庫占用
        系爭土地範圍係由上訴人前手分管使用，被上訴人91年
        間買受系爭土地時即已知悉或可得而知，被上訴人應受
        此分管之約定，被上訴人亦係繼受該分管約定而繼續占
        有管領編號C、D部分建物之土地，兩造前手附有「在房
        屋得使用期限內」維持土地共有，不能分割之合致約定
        云云，均與事實不符而無可採。
      3.郭順和並非系爭土地之所有權人，自無權約定系爭土地
        不能分割，郭順和無從先分割系爭土地再興建編號B、E
        部分建物及編號C、D部分建物，上訴人以郭順和生前未
        分割系爭土地，然後在分割取得之土地分別興建上開建
        物，推斷系爭土地之前有維持共有，不能分割之約定，
        顯非的論。又郭順和生前縱有如上訴人所述鑒於有屋卻
        無地，所以要求必須取得兩戶房屋基地即系爭土地，以
        完成有屋有地，且特別囑咐土地須以共有登記方式維持
        共有，不能分割或單獨登記，土地使用上須照兩造各自
        占有使用之範圍各自分管等情，亦僅係郭順和生前之願
        望，並無任何法律上之效力，對嗣後取得系爭土地所有
        權之兩造均無任何拘束力。證人即被上訴人之堂弟黃文
        程於原審證稱：「上訴人的公公本來就有交代土地不可
        以分，兩個兒子各管一半，上訴人的先生大約在六年前
        過世，過世前我有問他為什麼不分一分，他回答我說他
        父親有交代不可以分，據我所知延伸線分給被上訴人父
        親的那一半後面空地比較大，上訴人先生的那一半略有
        尖角比較小，也不了解為何辦理產權登記的時候就變成
        3分之1、3分之2，但實質的意義是共管不能分割。」等
        語（見原審卷第62頁背面），黃文程之證言係聽聞自上
        訴人之夫郭賜坤，仍係重申前揭郭順和生前之願望，不
        能限制被上訴人請求分割系爭土地之權利。上訴人於本
        院再聲請傳訊證人即郭賜坤之大姊郭碧蝦，所證亦係郭
        順和生前之願望，無法為上訴人有利之認定，自無傳訊
        之必要。
      4.系爭土地於共有人間並無定有不分割之期限，亦無因物
        之使用目的有不能分割之情事，復無上訴人所辯有法令
        限制不能分割及有以契約訂立不分割之管理約定，則被
        上訴人依民法第823條第1項、第824條第2項之規定請求
        分割系爭土地，尚無不合，應予准許。
（三）上訴人是否基於分管約定而興建編號A部分之車庫（上訴
      人主張兼為農特產品加工、製造場所），被上訴人主張之
      分割方案將會使該車庫被拆除，是否屬權利濫用，有違誠
      信原則？
      1.系爭土地依土地登記謄本所示，係登記上訴人應有部分
        3分之1，被上訴人應有部分3分之2。按提起分割共有物
        之訴，參與分割之當事人，以共有人為限，請求分割之
        共有物，如為不動產，共有人之應有部分各為若干，以
        土地登記總簿登記者為準，業經最高法院67年台上字第
        3131號判例開釋甚明，系爭土地之分割，自應依上訴人
        應有部分3分之1，被上訴人應有部分3分之2比例分配。
        上訴人抗辯系爭土地係於郭賜坤及被上訴人向國有財產
        局購買時，由被上訴人擅自登記為應有部分3分之2，兩
        造就系爭土地之實質權利應為相等云云，惟上訴人所辯
        被上訴人擅自登記應有部分乙節，為被上訴人所否認，
        上訴人亦未舉證以實其說，且就系爭土地之權利，若郭
        賜坤應登記應有部分2分之1，何以郭賜坤於僅取得應有
        部分3分之1所有權時，未有任何異議？足認上訴人此部
        分所辯委無足取。
      2.系爭土地之分割，兩造均同意由上訴人、被上訴人分別
        取得編號B、E部分建物、C、D部分建物之基地，即由上
        訴人分得門牌號碼彰化縣芳苑鄉○○路○○段563號房
        屋之基地，被上訴人分得門牌號碼彰化縣芳苑鄉○○路
        ○○段565號房屋之基地，而兩造之上開建物面臨彰化
        縣芳苑鄉○○路尚有部分空地存在，為使兩造之上開建
        物能與道路聯絡，上開建物前臨道路之空地亦應分別分
        給兩造。又上訴人之應有部分為3分之1，依其應有部分
        之比例所能分配系爭土地之面積為85.70平方公尺，上
        訴人分配之系爭土地，自應以編號B、E部分建物之基地
        65.22平方公尺，加上前臨道路及屋後之空地，合計85.
        70平方公尺，被上訴人主張之附圖甲方案，亦依此原則
        ，分配85.70平方公尺面積之土地予上訴人，自無上訴
        人所謂喪失20.48平方公尺面積土地權利之情事。
      3.依上訴人之應有部分僅能分配85.70平方公尺面積之土
        地，將前揭土地分給上訴人已足夠，若將編號A部分車
        庫之基地亦分給上訴人，勢必超過依上訴人之應有部分
        所能分配之土地，被上訴人主張之附圖甲方案，依上訴
        人之應有部分比例分配85.70平方公尺面積之土地予上
        訴人，則上訴人編號A部分車庫即會被拆除。而編號A部
        分車庫係磚造平房，其經濟價值不如鋼筋混凝土加強磚
        造2層樓房之編號B、E部分建物，且編號A部分車庫係位
        於編號B、E部分建物之後，未臨道路，被上訴人又未同
        意多分配土地予上訴人，系爭土地之分割自不能犧牲被
        上訴人之權益，為保留編號A部分車庫，而將該部分基
        地亦分給上訴人。是上訴人之編號A部分車庫於採附圖
        甲方案會被拆除，係因上訴人之應有部分不足所致，而
        非該方案有所不當。
      4.編號A部分車庫在兩造取得系爭土地之所有權前即已存
        在，兩造之前手就系爭土地並無分管契約之存在，編號
        A部分車庫自非上訴人基於分管約定而興建。而在兩造
        取得系爭土地之所有權後，上訴人無法證明兩造有就系
        爭土地使用現況成立分管約定，上訴人抗辯被上訴人囿
        於分管約定，深知編號A部分車庫之土地無法利用，乃
        以分割破分管之訴訟方式，提起本件訴訟云云，洵屬無
        據。依上訴人之應有部分比例既不宜使上訴人分得編號
        A部分車庫之基地，自不能因上訴人使用編號A部分車庫
        多年，即將該部分土地分配予上訴人。是縱編號A部分
        車庫係如上訴人所述兼為其經營雜貨店之農特產品加工
        、製作場所，為其店鋪營業所必須，係上訴人就其雜貨
        店之農特產品加工、製作場所應易地為之之問題，亦非
        因此而必須犧牲被上訴人之權益，將編號A部分車庫之
        基地分給上訴人。
      5.按民法第148條第1項係規定行使權利，不得以損害他人
        為主要目的，若當事人行使權利，雖足使他人喪失利益
        ，而苟非以損害他人為主要目的，即不在該條所定範圍
        之內（最高法院45年台上字第105號判例參照）。被上
        訴人所主張之附圖甲分割方案，要求分得編號A部分車
        庫之基地，僅係依其應有部分之比例分配所應分得之土
        地，雖足使上訴人之編號A部分車庫被拆除，惟此係上
        訴人現使用系爭土地之範圍超過其應有部分之比例所致
        ，該車庫又僅係磚造平房，非上訴人基於分管約定所興
        建，尚無犧牲被上訴人權益而予以保護之必要。被上訴
        人所為應係其權利之正當行使，非以損害上訴人為主要
        目的，難認係屬權利濫用，有違誠信原則。
（四）上訴人主張分得編號A部分車庫之基地，即兩造平分系爭
      土地（各分得128.56平方公尺土地），再以價金補償被上
      訴人，對被上訴人是否公平？
      上訴人所提出之附圖乙分割方案係以兩造平分系爭土地，
      各分得128.56平方公尺之土地為準，依此方案，編號A部
      分車庫之基地歸上訴人取得，上訴人之該車庫即可保留不
      被拆除。惟上訴人之系爭土地應有部分僅為3分之1，卻要
      求分得系爭土地一半面積之土地，對被上訴人顯不合理。
      上訴人雖有同意依系爭土地之公告現值補償被上訴人少受
      分配土地之損失，但為被上訴人所拒，且公告現值不能等
      同市價，本院若准上訴人所請，無異強迫被上訴人出售其
      依應有部分比例所能分配之土地，對被上訴人仍屬不公平
      ，附圖乙分割方案自非適當之分割方法，為本院所不採。
六、綜上所述，系爭土地之分割應以被上訴人所主張之附圖甲分
    割方案為適當，原審依該方案分割系爭土地，核無違誤。上
    訴意旨指摘原判決不當，求予廢棄改判，為無理由，應予駁
    回。
七、據上論結，本件上訴為無理由，依民事訴訟法第449條第1項
    、第78條，判決如主文。
中    華    民    國   100    年    5     月    17    日
                民事第四庭    審判長法  官  陳蘇宗
                                    法  官  林欽章
                                    法  官  張浴美
以上正本係照原本作成。
不得上訴。
                                    書記官  呂淑芬
中    華    民    國   100    年    5     月    18    日
                                                      Ａ